臺灣臺北地方法院民事判決　九十一年度重訴字第九四九號
　　原　　　告　　第一商業銀行股份有限公司
　　法定代理人　　丙○○
　　訴訟代理人　　甲○○
　　兼法定代理人　己○○
　　被　　　告　　戊○○
　　訴訟代理人　　己○○
　　被　　　告　　丁○○
　　訴訟代理人　　賴振泰
　　被　　　告　　乙○○
右當事人間請求清償借款事件，本院判決如左：
    主    文
被告應連帶給付原告新臺幣捌佰柒拾萬元，及如附表一所示之利息、違約金。
被告應連帶給付原告美金壹拾肆萬肆仟壹佰肆拾壹元陸角，及如附表二所示之利息、
遲延利息及違約金，並按給付當時原告所公告之外匯即期賣出匯率折合新臺幣給付之
。
被告應連帶給付原告港幣拾陸萬捌仟玖佰壹拾玖元壹角玖分，及如附表三所示之
利息、遲延利息及違約金，並按給付當時原告所公告之外匯即期賣出匯率折合新臺幣
給付之。
訴訟費用由被告連帶負擔。
本判決第一項於原告以新臺幣貳佰玖拾萬元或同面額之臺北市政府建設公債八十六年
度第二期債票供擔保後，得假執行。但被告如於假執行程序實施前以新臺幣捌佰柒拾
萬元為原告預供擔保，得免為假執行。
本判決第二項於原告以新臺幣壹佰陸拾玖萬元或同面額之臺北市政府建設公債八十六
年度第二期債票供擔保後，得假執行。但被告如於假執行程序實施前以新臺幣伍佰零
伍萬伍仟柒佰陸拾陸元為原告預供擔保，得免為假執行。
本判決第三項於原告以新臺幣伍拾陸萬元或同面額之臺北市政府建設公債八十六年度
第二期債票供擔保後，得假執行。但被告如於假執行程序實施前以新臺幣壹佰陸拾陸
萬柒仟捌佰捌拾肆元為原告預供擔保，得免為假執行。
    事    實
甲、原告方面：
一、聲明：除假執行擔保金額外，如主文第一、二、三項所示。
二、陳述：
（一）被告己○○、戊○○、丁○○於民國八十四年一月八日與原告簽訂保證書，同
      意保證被告互菱國際股份有限公司（下稱互菱公司）於現在（包括過去所負現
      在尚未清償）及將來，對原告所負借款、票據、保證、損害賠償等及其他一切
      債務，以本金新臺幣（下同）六千萬元為限額，願與被告互菱公司連帶負全部
      償付之責任；另被告乙○○亦於八十七年四月一日與原告簽訂本金二千萬元為
      限額之同一內容保證書。
（二）被告先後依附表一所示之借款金額、借款日、到期日、利息，向原告借款四筆
      ，均約定按月付息，本金到期一次清償，逾期清償在六個月以內者，按上開利
      率百分之十，超過六個月者，按上開利率百分之二十計付違約金。詎被告互菱
      公司自九十年六月間起即未按月付息，清償期屆至，亦未清償本金。嗣後原告
      曾與被告互菱公司協商，由被告互菱公司每年償還三十萬元，惟被告互菱公司
      並未前來辦理相關手續。
（三）被告互菱公司為向國外進口物資於八十九年十二月二十二日與原告簽訂進口遠
      期信用狀借款契約，由原告同意於美金三十萬元之額度內循環申請開發遠期信
      用狀，約定借款利息自原告或原告國外代理銀行付款之日起至借款到期日止，
      按原告通知利率支付，並得依照原告借入外匯資金成本加碼利率隨時調整之，
      到期不履行時，被告互菱公司除按到期日當天新臺幣（下同）基本放款利率加
      百分之二、五及原告外匯授信利率之較高利率支付遲延利息外，並自遲延之日
      起六個月內，另按前開約定利率百分之十，超過六個月者，超過部份按上開利
      率百分之二十計付違約金。旋被告向原告申請開發信用狀，其墊款日期、金額
      、利息、到期日，均如附表二、三所載，惟該三筆墊款已到期，被告互菱公司
      未依約清償外，經原告以保證金相抵銷後，屢向被告催討，亦未獲置理。
（四）原告於九十年六月二十日起發生逾期未還款時希望能延緩還款，雙方初步就未
      到期之本金商討未來攤還方案之協商，由被告先行還清帳欠利息，並辦理展期
      ，被告無法先繳清欠息，保證人亦無法辦理保證展期對保手續，原告所借之款
      陸續到期。因此被告所稱還款代替方案，只是雙方初步就未到期之本金商討未
      來攤還方案之協商，前提要被告先繳清利息，原告始按內部作業，逐級曾報，
      待主管核示後，開始辦理展延，故在被告未先繳清欠息前，即無協議可言。
（五）依據信用狀統一慣例第十四條Ｂ款規定單據有瑕疵時，開狀銀行可以拒付，及
      單據表面所示與信用狀條款不符時，銀行得拒絕接受單據。原告在九十年六月
      十九日收到單據，九十年六月二十八日發拒收電文以拒付，押匯銀行無異議才
      會接受，表示原告係在信用狀統一慣例規定期限內主張拒付，故原告無需負損
      害賠償，原告並未如被告所稱，有將押匯文件扣留長達一個月之久，被告主張
      原告應負損害賠償責任而行使抵銷權一事，應負舉證責任。
（六）被告丁○○並未辦理撤換保證人之手續。又本件保證契約為不定期限，被告等
      前來對保均告知保證額度，未施以強迫，否則有約定只要保證一年，應該記載
      於契約上，被告等保證人可拒絕對保。另消費者保護法所稱之消費，係以消費
      為目的而為之交易或使用商品或提供服務，銀行與連帶保證人間所定之保證契
      約，乃擔保借款人之清償責任，銀行對保證人並未提供商品或服務，保證人亦
      未因保證契約而自銀行獲得報償，自無該法之適用。就連續發生之債務而為保
      證而未定期限，為法之所許，在未經被告依民法第七百五十四條終止保證契約
      以前，所生約定範圍內之債務，不逾限額者，均為保證之效力所及，且並無違
      反平等互惠原則。
三、證據：
    提出借據影本四紙、進口遠期信用狀借款契約影本一份、開發遠期信用狀申請書
    影本三紙、信用狀影本六紙、進口墊款結匯還款報告書影本三紙、約定影本六紙
    、保證書影本二紙、放款攤還及收息記錄查詢單四紙、信用狀瑕疵理由影本一份
    、信用狀統一慣例第十四條Ｂ款影本一份、被告五人之印鑑卡及約定書印鑑影本
    一份及原告銀行放款條件變更聲請書影本一份為證。
乙、被告方面：
（甲）被告互菱公司、己○○、戊○○方面：
    一、聲明：
    （一）駁回原告之訴及其假執行之聲請。
    （二）如受不利之判決，願供擔保免為假執行。
    二、陳述：
    （一）被告互菱公司與原告往來十餘年，九十年五月底、六月初接獲原告通知辦
          理一年借款展期換單，被告互菱公司依往例前往辦理時，原告卻反常要求
          所有連帶保證人需同往對保，否則借款展期無效，惟因部分保證人當時身
          在國外，被告互菱公司要求延期未獲同意，於此之際，原告復以被告互菱
          公司原提供擔保之不動產因重估值下跌為由，擬收回抵押放款額度計四百
          萬元（其減縮幅度達百分之四十六以上），及減縮國外信用狀額度，經被
          告互菱公司告知其約六個月有足供清償之收入，並與原告北臺北分行溫副
          理、承辦人郭先生協商，原告同意被告互菱公司每年繳回三十萬元，以代
          前開四百萬元借款之縮減，翌日並向郭先承確認被告互菱公司僅需於九十
          一年六月前繳回該三十萬元即可，然九十年六月二十二日下午接獲郭先生
          電知其鄒姓經理要求須先繳回該四百萬元後，始得再向總行辦理借款等情
          ，被告己○○因業於九十年六月二十三日安排眼睛開刀，且適逢端午節三
          天假期，親友出遊，不易借貸，復於同年月二十八日緊急地進行第二次眼
          部開刀，因此不及籌措資金，致使被告互菱公司於九十年七月一日列入信
          用不良之紀錄。是以系爭借貸關係之付款條件業已變更，被告僅需逐年給
          付三十萬元，於九十一年六月前因清償期尚未屆至，故無付款義務，故原
          告超過三十萬元之請求，為無理由。
    （二）又被告互菱公司於九十年六月五日向原告申請開發信用狀一筆（非本案部
          分），原告業已委請香港銀行付款，該批貨物（價值美金七萬五千元）亦
          於九十年六月十八日運抵基隆，惟原告以被告互菱公司未辦妥前開借款展
          期為由拒絕交付提單，使被告互菱公司無法提領貨物，遭另筆交易之買主
          罰款十餘萬元外，且原告復將該提單及其他附隨單據延宕至同年七月中旬
          始交退回香港國外銀行，並以信用狀有瑕疵為由拒絕付款予國外銀行。而
          前開貨物因提領逾期，遭基隆關稅局沒收拍賣，被告互菱公司除無法取得
          貨物出售外，另需負責清償國外銀行之墊款，被告互菱公司遭此雙重損失
          ，致資金週轉不靈。
    （三）另被告互菱公司、己○○名下之不動產現值均高於積欠銀行之被擔保債權
          ，因遭銀行執行查封，致該不動產無法變賣清償，且當時被告互菱公司營
          運正常，並預計可取得高達美金十一萬元之佣金，然均因原告台北分行新
          任經理之新規定，過份申張己身利益，以一紙合約要脅，扼殺被告互菱公
          司生機，原告總行債權管理部許明眾副理亦承認該分行處理失當。
    （四）原告恣意拒絕付款，致被告損失慘重，茲聲明與原告主張抵銷：依據信用
          狀統一慣例第九條規定：開狀銀行對不可撤銷之信用狀，在信用狀規定的
          單據全部提交指定之銀行或開狀銀行，並且這些單據又符合信用狀條˙款
          之規定時，對即期付款之信用狀開狀銀行應即期付款。第十三條Ｂ款規定
          對信用狀開狀行收到收到其開出的信用狀項下單據後的工作時間做出了明
          確的規定，即開狀行應於收到單據後七個工作日內，審核單據和決定是否
          接受或拒絕單據並通知從其收到單據之當事人。本案貨物自亦於九十年六
          月十八日運抵基隆前，原告應已收到香港通知銀行寄來之單據，如提單有
          瑕疵，應於九十年六月二十五日前拒收單據，豈可將單據壓至七月十五日
          後，始將單據退回香港銀行，並拒絕承諾，致造成損失如下：
        １、信用狀及貨物之損失：進口貨遭海關充公沒收，損失美金七萬五千元；
            出口商因相對人拒付信用狀額，轉向被告公司索賠美金七萬五千元；進
            口貨無法如期交貨，客戶罰款二十萬元。
        ２、以假扣押方式造成之損失：銀行存款被查扣估算為一百萬元，法定代理
            人住宅被法拍損失約為二百八十萬三千六百五十元；被告公司辦公室存
            貨被扣押無法出售，損失為八十萬；被告公司歇業，十六年經營付之一
            炬，懲罰性賠償二千萬元；法定代理人及保證人名譽損失索賠五百萬元
            ；被告公司如被法拍將另計。
          被告付款委請原告開發不可撤銷信用狀，原告違反委任契約之規定，未依
          照信用狀統一慣例第十三條規定於七個工作日內付款，竟拖延三十餘天始
          退單，顯有違背有償委任之之善良管理人之注意義務，縱使原告有拒絕付
          款之充分理由，亦應提前通知原告，原告違約導致被告對國外出口商需賠
          償美金七萬五千元，為此以之與原告對被告之請求行使抵銷。
    三、證據：
        提出診斷證明書影本一份、國外銀行傳真函影本及被告互菱公司預計取得佣
        金收入之傳真函影本一份、臺灣高等法院九十年度裁全字第六一二四號民事
        裁定影本一份、臺灣臺北地方法院九十一年二月五日及八月二十七日民事執
        行處北院錦九十一民執乙字第一六四一號通知影本二份、台灣台南地方法院
        九十年度裁全字第六一二四號民事抗告狀影本一份為證。
（乙）被告丁○○方面：
    一、聲明：
    （一）駁回原告之訴及其假執行之聲請。
    （二）如受不利之判決，願供擔保免為假執行。
    二、陳述：
        被告於八十三年十二月間任職被告互菱公司，八十四年一月十八日被告己○○要求被告擔任被告互菱公司向原告借款之保證人，被告原予以拒絕，惟經
        原告承辦人員及被告己○○被告互菱公司另提供房屋設定抵押權為擔保，被
        告僅形式簽立保證書，並無實質意義，迨被告於八十七年三月二十日離職前
        ，曾數次向被告互菱公司提及不再擔任保證人一事，被告己○○亦允為處理
        ，且被告亦向負責與銀行接洽之黃馨慧表明不做保證人，亦曾口頭向第一銀
        行放款科員表示退保，何以離職後四年遭人催討，實不知其原由。被告事後
        確實未另與原告簽約退保，銀行亦未告知被告一直擔任保證人乙事。
   三、證據：
       提出在職證明原本一紙、證明書原本一紙，並聲請傳訊證人黃馨慧為證。
（丙）被告乙○○方面：
      未於最後言詞辯論期日到場，但據其先前所提之書狀、聲明及陳述如下：
    一、聲明：
    （一）駁回原告之訴及其假執行之聲請。
    （二）如受不利之判決，願供擔保免為假執行。
    二、陳述：
    （一）被告與被告互菱公司法定代理人即被告己○○係朋友，受其請託始擔保本
          件借款之保證人，被告簽訂保證書時，原告及被告己○○均僅言明保證期
          限一年，而非原告所言為無期限之保證，詎原告乘被告對保證之真意認識
          不清、趕時間之急迫、輕率、無經驗、無暇審視保證書、約定書內容，且
          原告未盡告知保證無限期義務而故意隱匿下受詐欺，而被告若明知該情即
          不為保證等情況下，所為保證意思表示，爰依民法第七十四條、第八十八
          條及第九十二條之規定，請本院撤銷該錯誤及暴利行為所為之意思表示及
          法律行為。
    （二）本件保證書之簽訂乃身為企業經營者之原告，為與不特定多數人訂立契約
          之用而單方預先擬定之定型化契約，該契約之條款，依消費者保護法規定
          ，應本於平等互惠原則。該契約之一般條款應向消費者明示或公告其內容
          ，經消費者同意始受拘束，該條款始得為契約內容，企業經營者並應交付
          該一般條款之影本予消費者。若條款有違反誠信原則，對消費者顯失公平
          者，該契約全部無效，惟原告並未告知或以明示之方式，將保證書、約定
          書之內容、保證無期限等攸關利害之規定當面告知被告，實有違反誠信互
          惠、平等互惠之原則，故該保證書依前開規定，應屬無效。又原告未依消
          費者保護法之規定，予被告本人三十日以內之審閱期間，係利用被告在急
          迫、輕率、無經驗之五到七分鐘內完成保證簽名、蓋章手續，強迫被告負
          擔非其所能控制之危險，而有顯失公平之情，是該保證契約應屬無效。
    （三）主債務人所有之抗辯，保證人得主張之；主債務人拋棄其抗辯者，保證人
          仍得主張之；保證人得以主債務人對於債權人之債權，主張抵銷。民法第
          七百四十二條、第七百四十二條之一分別定有明文。今被告互菱公司所有
          之貨物業已運抵基隆，惟提單卻遭原告扣留，被告互菱公司所受之損害，
          應由原告負擔，被告互菱公司得行使抵銷權之抗辯，被告依前開規定，亦
          得主張該抗辯。
    （四）依銀行內規，保證書及約定書均需每年簽署一次，以確保銀行債權之行使
          及保證人之真實身分，何以原告未依規定辦理？又原告要求被告互菱公司
          之保證人每年需重行對保，否則拒絕被告互菱公司借款展期之申請，惟被
          告於簽訂前開保證書後，數年來未再簽字對保，被告對原告所負之保證債
          務，因期限一年之屆至而消滅，原告實無權扣押被告之財產以清償保證債
          務。
    （五）本件保證書及約定書及遠期信用狀借款契約內之連帶保證之連帶保證人及
          地址欄下，均非本人所書寫及簽名，係別人偽造，核章部分亦非保證之印
          章依民法第三條之規定，應屬無效之法律行為。
    （六）就定期債務保證，如債權人允許主債務人延期清償，未經保證人之同意，
          保證人不負保證責任，原告允許被告互菱公司延期清償，未經保證人之同
          意，保證人不負保證責任。
    三、證據：
        提出臺灣臺南地方法院九十年度裁全字第六一二四號民事抗告狀影本一份、
        申訴書影本一份為證。
    理      由
甲、程序方面：
一、按當事人得以合意定第一審管轄法院，但以關於由一定法律關係而生之訴訟為限
    ，前項合意，應以文書為之，民事訴訟法第二十四條定有明文。依當事人雙方所
    簽署之約定書第十二條約定、保證書，被告對原告所負之各宗債務，合意以本院
    為第一審管轄法院（見本院卷第三十二頁反面、三十三頁反面、三十四頁反面、
    三十五頁反面、三十六頁反面、三十七頁反面、三十八至三十九頁）。是以原告
    提起本件清償借款之訴，核無不合，本院就本件訴訟自有管轄權，合先敘明。
二、被告乙○○經合法送達，未於最後言詞辯論期日到場，核無民事訴訟法第三百八
    十六條所列各款情形，應依原告之聲請，由其一造辯論而為判決。
乙、得心證之理由：
一、原告起訴主張被告互菱公司向其借款四筆，詎被告互菱公司自九十年六月間起即
    未按月付息，清償期屆至，亦未清償本金。被告互菱公司為向國外進口物資於八
    十九年十二月二十二日與原告簽訂進口遠期信用狀借款契約，由原告同意於美金
    三十萬元之額度內循環申請開發遠期信用狀，約定借款而原告已開發信用狀墊款
    三筆，均未如期清償，其餘被告己○○、戊○○、丁○○於民國八十四年一月八
    日與原告簽訂保證書，同意保證被告互菱公司於現在（包括過去所負現在尚未清
    償）及將來，對原告所負借款、票據、保證、損害賠償等及其他一切債務，以本
    金六千萬元為限額，願與被告互菱公司連帶負全部償付之責任；另被告乙○○亦
    於八十七年四月一日與原告簽訂本金二千萬元為限額之同一內容保證書，因其餘
    被告均係被告互菱公司之連帶保證人，故請求被告連帶清償前開七筆務等語。
    被告互菱公司、己○○、戊○○則以曾與原告北臺北分行溫副理、承辦人郭先生
    協商，原告同意被告互菱公司每年繳回三十萬元，以代前開四百萬元借款之縮減
    ，翌日並向郭先承確認被告互菱公司僅需於九十一年六月前繳回該三十萬元即可
    ，然於同年月二十二日下午，接獲郭先生電知其鄒姓經理要求須先繳回該四百萬
    元後，始得再向總行辦理借款等情，嗣因被告己○○眼睛手術，不及籌措資金，
    致使被告互菱公司於同年七月一日列入信用不良之紀錄。是以系爭借貸關係之付
    款條件業已變更，被告僅需逐年給付三十萬元，於九十一年六月前因清償期尚未
    屆至，故無付款義務，故原告超過三十萬元之請求，為無理由。又原告恣意拒絕
    付款，致被告損失慘重，茲聲明與原告主張抵銷等語。被告丁○○以其任職被告
    互菱公司時，在原告與被告互菱公司言明仍有物權擔保之情況下，其僅擔任形式
    上之保證，且於八十七年離職之際，被告互菱公司亦同意辦理退保之事，實不知
    迄今仍負有保證之責等語。
    被告乙○○以對保當時僅言明保證期限一年，若知該保證為無限期即不予保證，
    伊所為之保證意思表示顯明錯誤，且伊不清楚保證之真意，且簽約時間僅十分鐘
    ，伊顯然於急迫、輕率、無經驗之情況下，遭原告為暴利行為，爰請法院撤銷該
    保證契約，且該保證契約屬定型化契約，未予其合理之審閱期間，公告、明示其
    條款內容或給予契約影本，致伊負擔非其所能控制之危險即負無限期之保證責任
    ，而有顯失公平之情形，該保證契約依法應為無效，況且原告未依銀行內規，對
    保證人一年對保一次，且原告既依被告互菱公司之聲請開發信用狀，卻未能依約
    交付該信用狀貨物之提單予被告互菱公司提領貨物，其因此所造成之損害，應與
    前開被告互菱公司積欠之借款、墊款相抵銷等語，資為抗辯。
二、原告主張（一）被告己○○、戊○○、丁○○於八十四年一月八日與原告簽訂保
    證書，同意保證被告互菱公司於現在（包括過去所負現在尚未清償）及將來，對
    原告所負借款、票據、保證、損害賠償等及其他一切債務，以本金六千萬元為限
    額，願與被告互菱公司連帶負全部清償責任；另被告乙○○亦於八十七年四月一
    日與原告簽訂本金二千萬元為限額之同一內容保證書。（二）被告互菱公司先後
    依附表一所示之借款金額、借款日、到期日、利息，向原告借款四筆，詎被告互
    菱公司自九十年六月間起即未按月付息，清償期屆至，亦未清償本金。（三）被
    告互菱公司為向國外進口物資，於八十九年十二月二十二日與原告簽訂進口遠期
    信用狀借款契約，由原告同意於美金三十萬元之額度內，循環申請開發遠期信用
    狀，約定借款利息自原告國外代理銀行付款之日起至借款到期日止，按原告通知
    利率支付，並得依照原告借入外匯資金成本加碼利率隨時調整之，到期不履行時
    ，被告互菱公司除按到期日當天新臺幣基本放款利率加年息百分之二點五及原告
    到期通知之一般外匯授信利率之較高利率支付遲延利息外，並自遲延之日起六個
    月內，另按遲延利息百分之十，超過六個月者，超過部分按遲延利息百分之二十
    計付違約金。旋被告互菱公司向原告申請開發信用狀，其墊款日期、金額、利息
    、到期日，均如附表二、三所載，該三筆墊款到期，被告互菱公司未依約清償，
    經原告以保證金相抵銷後，向被告催討未獲置理之事實，已據其提出借據、進口
    遠期信用狀借款契約、開發遠期信用狀申請書、信用狀、進口墊款結匯還款報告
    書、約定書、保證書、放款攤還及收息記錄查詢單、印鑑卡、放款條件變更申請
    書為證（見本院卷第十五至三十九、五十六至五十九、一七七至一七九頁），核
    屬相符，且為被告所不爭執，自堪信為真實。
三、被告互菱公司、己○○、戊○○方面：
（一）原告並未同意系爭債務延期清償：
      被告互菱公司、己○○、戊○○辯稱：於自九十年六月間起即未按月付息，清
      償期屆至，亦未清償本金，共計八百十七萬元，被告己○○於九十年六月十二
      日與原告北臺北分行溫副理、承辦人郭先生協商，被告己○○抗辯兩造協商同
      意被告互菱公司每年繳三十萬元為延期清償之合意云云。惟此為原告所否認，
      原告僅自陳：被告互菱公司於九十年六月十二日逾期未還款，經雙方初步協商
      ，如被告互菱公司先繳清積欠利息，原告始逐級核示，待主管核定後辦理展期
      ，然被告互菱公司並未繳清欠息等語（見本院卷第一九七頁之準備狀），是以
      被告互菱公司、己○○、戊○○即應就兩造達成延期清償合意之事實負舉證責
      任。然查：被告互菱公司、己○○、戊○○既未證明其業已達成繳清欠息之前
      提條件而由原告經辦人員簽請主管核准借款展期之事實，亦未提出有何協商或
      延期清償之書面文件以實其說，足見兩造間並未存有任何延期清償之協議。
（二）被告互菱公司、己○○不得主張抵銷：
      被告互菱公司辯稱：於九十年六月五日向原告申請開發信用狀一筆，原告業已
      委請香港銀行付款，該批貨物（價值美金七萬五千元）於同年月十八日運抵基
      隆，原告竟以被告互菱公司未辦妥前開借款展期為由拒絕交付提單，使被告互
      菱公司無法提領貨物，且原告復將該提單及其他附隨單據延宕至同年七月中旬
      始交退回香港國外銀行，並以信用狀有瑕疵為由拒絕付款予國外銀行，致被告
      前開貨物因提領逾期，遭基隆關稅局沒收拍賣，被告互菱公司除無法取得貨物
      出售外，另需負責清償國外銀行之墊款，被告互菱公司遭此雙重損失，原告顯
      然違背有償委任之善良管理人之注意義務，主張原告賠償其損害，且以之與原
      告之債權抵銷為辯。
    １、按單據有瑕疵時，開狀銀行可以拒付及單據表面所示與信用狀條款不符時，
        銀行得拒絕接受單據之規定及開狀銀行應各有自收到單據之日後不超過七個
        營業日之相當時間內審查單據，並據以通知單具所由收到之一方，信用狀統
        一慣例第十三及十四條Ｂ款均有定有明文。再按信用狀係銀行依照開狀申請
        人之要求及指示，或以銀行自身的名義向受益人開立的一種有條件地承諾付
        款的書面擔保文件，受益人只有在「符合信用狀條款的條件下，憑規定的單
        據」，才有權要求銀行履行付款責任。再銀行有義務「合理謹慎地」審核信
        用狀規定的所有單據，而審單的基本原則在於「單證相符」及「單單相符」
        ，所謂「單證相符」者，係指受益人向銀行提交的單據的內容和份數，必須
        符合信用狀條款的規定；而所謂「單單相符」者，則係指受益人提交的全套
        單據中，各類單據之間之相關容必須一致。如銀行確定受益人所提出之單據
        表面與信用狀條款有錯誤不符情事者，只要銀行在收到單據之日起的第七個
        銀行工作日結束之前，審核單據和決定接受或拒收單據，並向交單人（交單
        銀行或受益人）發出通知，說明單據中的所有不符點，銀行即有拒付權利，
        無庸履行付款責任，信用狀統一慣例第十四條亦明白規定。又銀行審查單據
        ，決定是否拒絕單據，應僅限於單據表面上顯示是否與信用狀條款相符。且
        所謂之「表面相符」，自不待於探求其實質一致，否則，如須探求其實質上
        一致，始可主張「表面相符」，則信用狀交易制度將被破壞。因銀行信用狀
        交易過程，僅出借其信用，對於買賣交易本身及其細節，並不瞭解，如能侷
        限於信用狀與單據之文義作表面審查，不惟可使銀行除去買賣雙方可能提出
        文義以外抗辯之顧慮，使其樂於出借信用，蓬勃工商發展，對賣方而言，亦
        可避免銀行提出信用狀以外之抗辯，妨礙信用狀功能之發揮。本件上訴人所
        提出之系爭國內不可撤銷即期信用狀中清楚載明，受益人必須檢附匯票付款
        申請書乙份、統一發票影本，且上開單證應載明申請人向受益人購買下列貨
        品：ＡＷ３６２Ｂ：一六○台、ＡＷ四五二Ｂ：五十五台，經被上訴人審查
        結果核與本信用狀規定條款相符時，被上訴人始保證依約付款。而依信用狀
        統一慣例第十三條規定及銀行實務，受益人即上訴人所提交的全套單據中，
        其內容必須一致，且必須符合信用狀條款規定，被上訴人始有付款之義務（
        最高法院九十一年度臺上字第一四○四號判決參照）。
    ２、查被告互菱公司於九十年六月五日向原告申請開發信用狀一筆，原告於同年
        月十九日收受被告互菱公司之信用狀單據，但因該單據有（１）FORWARDER
          BILL OF LANDING PRESENTED.（提示承攬運送人簽發之提單應提示海運提
        單），（２）B/L  SHOWED GOODS WERE RECEIVERD BY CARRIER.HOWEVER,ON
        BOARD  NOTATION  WAS  NOT  EVIDENCED  IN　ACCORDANCE  WITH  UCP500
        SUB-ARTICLE (A) ITEM(II)（提單未表明貨物等已裝載，依ＵＣＰ５００之
        二十三條Ａ項（II）之規定），（３）THE　NAME  OF  CARRIER  WAS  NOT
        INDICATED ON B/L PURSUANT TO UCP500 SUB-ARTICLE  (A)ITEM(I)（提單
        未表明運送人名稱，依ＵＣＰ５００之二十三條（I）項之規定）之瑕疵，
        故於同年月二十八日發拒收電文以拒付，押匯之香港銀行即未向原告求償，
        此有原告所提出之信用狀瑕疵理由單附卷可稽（見本院卷第二○一頁），且
        被告互菱公司、己○○亦自承該信狀用有問題、且香港銀行並未向原告請求
        等情（見本院卷第一九二至一九三頁之言詞辯論筆錄），足見該提單確有瑕
        疵之存在，而無法合乎「單證相符」。
    ３、從而，原告受被告之委託開發信用狀，於單據審查不相符時，自有權拒付，
        並於七個營業日內通知香港押匯銀行，並無何違誤，亦未違背委任之本旨，
        更無所謂變更委任人之指示。
    ４、至被告己○○主張原告並未通知船公司更正，即無拒付之理由，且原告竟拖
        欠三十天，又之前有類似之情況，原告仍會接受云云。揆諸前揭信用狀統一
        慣例之規定及判決意旨，銀行於單據有瑕疵時，僅通知交單人（交單銀行或
        受益人）即可，說明單據中的所有不符點，銀行即有拒付權利，無庸履行付
        款責任，故原告並無通知運送人更正之義務，綜使之前有類似之情況發生時
        ，原告會接受，非謂原告即有接受瑕疵單據之義務。故被告己○○所辯，顯
        無理由。
    ５、職是之故，被告互菱公司即使因原告拒付而損失價值美金七萬五千元之貨物
        ，惟原告並未違反委任契約而對被告互菱公司負有債務不履行之損害賠償責
        任，則原告對被告並無債務存在，自不符抵銷之要件。故被告互菱公司、己○○、戊○○主張抵銷，要無足取。
四、被告丁○○部分：
    被告丁○○辯稱：於八十四年一月十八日被告己○○要求被告擔任被告互菱公司
    向原告借款之保證人，經被告己○○另提供房屋設定抵押權為擔保，被告丁○○
    僅形式簽立保證書，並無實質意義，迨被告丁○○於八十七年三月二十日離職前
    ，曾向被告互菱公司提及不再擔任保證人一事，被告己○○亦允為處理，且被告
    丁○○亦向負責與銀行接洽之黃馨慧表明不做保證人，亦曾口頭向原告放款科員
    表示退保云云。惟此為原告所否認，是被告丁○○應負舉證之責。
（一）被告丁○○為高職畢業，已具有一般之社會知識，既已於保證書上簽名，應即
      依其內容為被告互菱公司對原告之債務負保證人之責任，其所辯：僅形式簽立
      保證書，而無實質意義云云，委無可採。
（二）如欲撤換保證人，需由保證人填寫放款條件變更申請書，此有原告所提出之放
      款條件變更申請書可證（見本院卷第一七九頁），且經證人黃馨慧證述屬實（
      見本院卷第一六九頁之言詞辯論筆錄）。而被告丁○○僅口頭通知被告己○○
      及原告之經辦人員，經辦人員並要求被告己○○辦理撤換程序，而被告丁○○
      並未填寫放款條件變更申請書，此經證人黃馨慧證述明確（見本院卷第一六八
      至一六九頁之言詞辯論筆錄），且為被告丁○○所自承（見本院卷第一七二頁
      之言詞辯論筆錄），被告己○○亦否認被告丁○○請求撤換保證人之事（見本
      院卷第一七五頁之言詞辯論筆錄）。是以被告丁○○並未完成撤換程序，自仍
      須負保證之責。
五、被告乙○○部分：
（一）被告乙○○抗辯簽訂保證書時僅言明保證期限一年，而非原告所言為無期限之
      保證，詎原告乘被告對保證之真意認識不清、趕時間之急迫、輕率、無經驗、
      無暇審視保證書、約定書內容，且原告未盡告知保證無限期義務而故意隱匿下
      受詐欺，而被告若明知該情即不為保證所為保證意思表示，爰依民法第七十四
      條、第八十八條及第九十二條之規定，撤銷該錯誤及暴利行為所為之意思表示
      及法律行為云云。惟此為原告所否認，被告乙○○自應就所主張之原告有詐欺
      、錯誤及原告有暴利行為，負舉證責任。
    １、經核閱系爭保證書（見本院卷第三十九頁），第一條明訂：「本保證書所稱
        一切債務，係指債務人（即被告互菱公司）於現在（含過去所負現在尚未清
        償）及將來對貴行（即原告）所負之借款、票據、墊款、保證、損害賠償及
        其他債務」，並未載明一年保證期限，而被告乙○○並未證明簽約時已言明
        保證期限一年，難認其所辯屬實。至被告乙○○所指每年簽署一次保證書及
        約定書之銀行內規，亦僅屬銀行內部之規則，並非兩造約定之內容，自不足
        以拘束原告，而減免被告乙○○之保證責任。
    ２、被告乙○○並未提出任何積極證據證明原告有何施用詐術、致使被告乙○○
        陷於錯誤而簽約之事實，且被告乙○○即使對於保證書之法律效果有所誤認
        ，乃意思表示之緣由有錯誤，而在其意思形成之過程中，對於決定為某特定
        內容意思之重要性事實，認識有誤，非他人（即原告）所得窺知，均屬動機
        錯誤，而非意思表示之內容或其表示行為錯誤。故被告乙○○主張受詐欺、
        錯誤，而依民法第九十二條、第八十八條規定撤銷其意思表示，於法無據。
    ３、縱使如被告乙○○所述簽約過程僅有十分鐘，然原告並未強迫被告乙○○必
        須於十分鐘內簽約完畢，倘若被告乙○○欲審視合約，斷無不可以較長之時
        間審閱契約之內容，參酌被告乙○○自承具大學之教育程度（見本院卷第六
        十五頁之言詞辯論筆錄），當不可能不知保證之真意，足見原告未有趁人之
        急迫、輕率、無經驗而使之簽立保證契約之情事。
（二）被告乙○○抗辯系爭保證書違反審閱期間、定型化契約之平等互惠原則，依民
      法第七十一條規定，應屬無效云云。
    １、按消費者保護法所稱之消費者，係以消費為目的而為之交易、使用商品或接
        受服務者而言，同法第二條第一款定有明文。銀行或其他金融機構與連帶保
        證人間所定之保證契約，乃保證人擔保借款人對金融機構債務之清償責任，
        金融機構對保證人並未提供任何商品或服務，保證人保證契約未因而自金融
        機關獲得報償，其性質應屬單務、無償契約，尚非屬消費者保護法之有關消
        費法律關係，自無該法之適用（最高法院八十九年度臺上二一九六號判決參
        照）。
    ２、本件保證書乃身為企業經營者之原告，為與不特定多數人訂立契約之用而單
        方預先擬定之定型化契約，該契約之條款，揆諸前揭判決意旨，並無消費者
        保護法之適用。故被告乙○○主張消費者保護法第二條第七款、第十一條、
        第十二條、第十三條、第十六條，及消費者保護法施行細則第十條、第十二
        條、第十四條規定，於本案顯無適用之餘地，系爭保證契約應屬有效。
（三）被告乙○○另抗辯：原告所提出之四紙借據及進口遠期信用狀借款契約內連帶
      保證之連帶保證人及地址欄下，均非本人所書寫及簽名，係別人偽造，核章部
      分亦非保證之印章，依民法第三條之規定，應屬無效之法律行為云云。經核對
      被告乙○○之印鑑卡（見本院卷第頁）、不爭執之約定書及保證書（見本院卷
      第頁）之乙○○印文，與借據、進口遠期信用狀借款契約（見本院卷第十五至
      十九、三十六至三十七、三十九頁）之乙○○印文應屬同一，即使簽名筆跡或
      有不同，惟印文既為真正，應認被告乙○○負連帶保證人之責任。縱認借據、
      進口遠期信用狀借款契約未經被告乙○○親自簽章，惟被告乙○○既已簽訂約
      定書及保證書，即應與被告互菱公司連帶負清償之責。
（四）被告乙○○復辯稱：就定期債務保證，原告允許被告互菱公司延期清償，未經
      被告乙○○之同意，其不負保證責任云云。然原告與被告互菱公司並未達成延
      期清償之協議，已如前述，則被告之保證責任仍為存在。
（五）被告乙○○又辯稱：被告互菱公司因提單遭原告扣留，對原告有損害賠償請求
      權云云。惟被告互菱公司無從對原告主張何損害賠償，不得行使抵銷權，如前
      所述，故被告乙○○執此抗辯，並無理由。
六、準此，原告依消費借貸契約、進口遠期信用狀借款契約及連帶保證契約，請求被
    告連帶給付借款新臺幣八百七十萬元、美金十四萬四千一百四十元六角及港幣三
    十六萬八千九百一十九元一角九分，及如附表一、二、三所示之利息、違約金，
    為有理由，應予准許。
丙、假執行之宣告：
    兩造陳明願供擔保，請求宣告假執行及免為假執行，核無不合，茲酌定相當之擔
    保金額，予以准許。
丁、結論：
    本件原告之訴為有理由，依民事訴訟法第三百八十五條第一項前段、第八十五條
    第二項、第三百九十條第二項、第三百九十二條，判決如主文。
中　　　華　　　民　　　國　　九十一　　年　　　十一　　　月　　二十　　日
　　　　　　　　　　　　　　　　　　　民事第一庭法　　　官　蔡惠如
右為正本係照原本作成
如對本判決上訴，須於判決送達後廿日內向本院提出上訴狀
中　　　華　　　民　　　國　　九十一　　年　　　十一　　　月　　二十　　日
　　　　　　　　　　　　　　　　　　　　　　　　法院書記官  楊秋鈴
